臺灣板橋地方法院民事裁定　　　　　 100年度消債抗字第32號
抗　告　人　吳淑枝
上列抗告人因聲請免責事件，對於中華民國100 年2 月14日本院
99年度消債聲字第189 號裁定提起抗告，本院裁定如下：
    主  文
抗告駁回。
抗告程序費用新臺幣壹仟元由抗告人負擔。
    理  由
一、按法院為終止或終結清算程序之裁定確定後，除別有規定外
    ，應以裁定免除債務人之債務；惟債務人係因浪費、賭博或
    其他投機行為，致財產顯然減少或負擔過重之債務，而生開
    始清算之原因者，法院應為不免責之裁定，消費者債務清理
    條例（下稱本條例）第132 條及第134 條第4 款分別定有明
    文。所謂浪費或投機行為，係指債務人於顯見其經濟狀況不
    佳之情形下，猶恣意揮霍、投機，生活支出超過個人收入所
    應支出之程度，或心存僥倖冀以一時之小投資以博取大利益
    ，因致負擔更大債務，核其所為，於清算之原因有可歸責性
    ，自有加以制止之必要，而有無浪費或投機行為，則應以債
    務人從事該行為時有無詳實之償還計畫，或有無以過去實證
    印證投資收益有相當或然率，或有政府、產業預定計畫等事
    實，倘無償還計畫、其他預定收入、過去實證或政府產業預
    定計畫等，僅是先行花費或以射倖心態從事投機時，即屬之
    。
二、抗告意旨略以：
  (一)各債權銀行雖列舉抗告人借貸及消費之日期、金額，然抗告
    人就上開債務並非無還款之誠意，依抗告人最初使用信用卡
    之繳費紀錄，幾乎都是全額繳清，因此抗告人本信用良好，
    於93年間甚可向銀行以全額貸款之方式購買房屋。
  (二)抗告人於99年間與任職之計程車行間發生資遣費之爭議，經
    委請勞工局及法律扶助基金會起訴請求後，已獲得勝訴判決
    ，抗告人願以上開資遣費償還本案債務，亦足見清償誠意。
  (三)抗告人因病致目前未有固定之收入，只能以政府之身障補助
    貼補收入，維持基本生活開銷已有困難，故寄望清算程序得
    或免責，以重新開始生活。
  (四)原裁定謂抗告人每月開銷新台幣（下同）42000 元，其中大
    部分係用作直銷之經營，因直銷公司規定每月必須出貸責任
    額14萬多，未料景氣不佳及經營不繕，致抗告人一再累積債
    務。
  (五)依上述說明，抗告人仍有還款之誠意，聲請清算程序之原因
    實係無力處理卡債及房貸，爰提起本件抗告，併聲明請求廢
    棄原裁定等語。
三、經查：
  (一)抗告意旨主張抗告人雖積欠信用卡債務，惟仍有依帳單全額
    繳付之紀錄，已繳付之信用卡消費，在抗告人之信用能力範
    圍內，並非故意之奢侈浪費云云，惟依債權人渣打國際商業
    銀行股份有限公司、玉山商業銀行股份有限公司、安泰商業
    銀行股份有限公司、澳商澳盛銀行集團股份有限公司台北分
    公司前所陳報之信用卡消費及貸款明細所示、抗告人於95年
    依「中華民國銀行公會會員辦理消費金融案件債務協商機制
    」與債權銀行達成債務協商前，曾於93年4 月以信用卡向渣
    打國際商業銀行股份有限公司銀行借貸149976元（0%轉現金
    36 M）；於93年6 月及94年12月以信用卡向玉山商業銀行股
    份有限公司預借現金120,000 元及100,000 元；93年7 月起
    至95年間密集以用信用卡向日盛商業銀行股份有限公司預借
    現金，每次金額多為1 至3 萬元不等；於92年6 月及93年10
    月分別以信用卡向澳商澳盛銀行集團股份有限公司台北分公
    司借貸198000元、70000 元。抗告人嗣於94年10月11日以安
    泰商業銀行股份有限公司之信用卡借款8500元，用以代償中
    國信託商業銀行股份有限公司、上海商業儲蓄銀行股份有限
    公司及日盛商業銀行股份有限公司之信用卡債務。由上情可
    知，抗告人之信用卡債務，雖有依明細帳單全額繳清之紀錄
    ，惟須以大量之信用卡貸款為代償或支應，於債務協商成立
    前，抗告人之信用卡貸款及消費，仍明顯逾其收入狀況及還
    款能力，而與一般日常生活所需並不相當，有不當擴張信用
    之情形，足證抗告人未衡量自身是否仍有充分之償債能力，
    於負債持續累積之情形下，持續有浪費行為，其未撙節開銷
    ，據實控制支出，避免不必要之花費以降低負債，反其任令
    債務增加至難以負擔而終致不能清償，自堪認係因奢侈、浪
    費之行為而導致負擔過重之債務。債務人從事其經濟狀況顯
    不相當之借貸及消費行為，已有本條例第134 條第1 項第4
    款規定應為不免責裁定之事由。
  (二)另參酌抗告意旨所稱之清算原因為抗告人投資多層次傳銷失
    利，以及抗告人於本院97年消債清字第130 號聲請清算事件
    中以聲請書狀自承累積債務的原因：「本人於民國88年進入
    炳翰企業（傳銷公司），90年間為了晉級分銷經理成立子公
    司將達企業公司，以便貨物沖銷之用，業務金額3 個月內需
    達1200萬元責任額，及晉昇後每月責任額約15萬元，因此在
    現金不足且產品銷售未能儘速出清的狀況下，向多家銀行使
    用信用卡及親戚友人借貸作為週轉，由於產品實在無法在短
    期內售出，造成無法按月償還信用卡貸款，導致循環利息加
    重，愈久愈多」等語（見上開清算事件卷第32頁），足見抗
    告人經營多層次傳銷事業並未謹慎評估風險，其由信用卡貸
    款購入大量直銷產品，創造不實之業績，藉此成為直銷上線
    而獲取較高利潤，亦非屬正常多層次傳銷之銷售模式與信用
    卡消費型態，且抗告人於購買直銷產品時，本應衡量己身之
    業績能力，量入為出，樽節消費，詎抗告人在其所得及資金
    不多之情況下，仍以收取高額利息及手續費用之銀行信用卡
    輕率舉債，於其舉債借款後，又未思存貨滯銷之風險，猶陸
    續刷卡購買直銷貨品，擴大風險，而以借債還債之方式從事
    經濟活動。據此以觀，抗告人心存倖冀以一時之投資以博取
    利益，未以過去實證考量投資收益之或然率，亦未有預定收
    入以詳實擬定償還計畫，僅係先行花費而以射倖心態從事投
    資，已屬投機之行為。是依前述，抗告人投資進行直銷交易
    ，未量入為出，其消費金額與其收入並不相當，交易活動僅
    憑藉高風險冀求牟利，又難認全然係為基本必要生活及益增
    收入所必要，以致債務持續增累，即堪認為開始清算之原因
    ，亦與消債條例第134條第4款所稱：「浪費、賭博或其他投
    機行為，致財產顯然減少或負擔過重之債務」等不免責事由
    核屬相當。
  (三)免責制度係經濟陷於困境債務人之最後救濟手段，法院於審
    酌普通債權人全體受償情形及其他一切情狀後，如認免責為
    適當者，始得裁量以裁定免責，以保障債權人受償之合理及
    公正，並利債務人更生而重新出發。債務人如明知其經濟狀
    況不佳，猶恣意揮霍、投機，生活支出超過個人收入所應支
    出之程度，或心存倖冀以一時之投資以博取大利益，致負擔
    更大債務，於清算之原因即有可歸責性，為避免過大之道德
    風險，於清算程序終結後，即不宜使之完全免責。承前所述
    ，抗告人之信用卡消費內容，已足認有浪費、投機行為存在
    ，並致抗告財產減少或負擔過重債務，抗告人主張之清算原
    因即可歸於己，其為免責之聲請，依前揭說明及本條例第13
    4 條第4 款規定，尚非可許。
  (四)抗告意旨既稱抗告人有償還債務之誠意，開始清算程序後並
    有資產所得願供清償債務，則抗告人雖經裁定不免責，仍得
    於其還款能力下，盡力履行債務以保障普通債權人之權益，
    俾於符合消費者債務清理條例規定得為免責裁定之要件後，
    另為免責之聲請，附此敘明。
四、綜上所述，抗告人有消費者債務清理條例第134 條第4 款所
    定應為不免責之情形。原審裁定不准予免責，核無違誤，抗
    告意旨猶執前詞，指摘原裁定不當，求予廢棄並准抗告人為
    免責聲請，為無理由，應予駁回。
五、據上論結，本件抗告為無理由，依消費者債務清理條例第11
    條第2 項、第15條，民事訴訟法第495 條之1 第1 項、第44
    9 條第1 項、第95條、第78條，裁定如主文。
中    華    民    國    100    年    3    月    31    日
                  民事第三庭審判長法  官  陳財旺
                                  法  官  邱靜琪
                                  法  官  張紫能
以上正本證明與原本相符
本裁除有涉及法律見解具有原則上之重要性者外，不得再抗告。
中    華    民    國    100    年    3    月    31    日
                                  書記官  蔡佳容